【裁判字號】    99,監宣,12
【裁判日期】    990525
【裁判案由】    監護宣告
【裁判全文】
臺灣新竹地方法院民事裁定              99年度監宣字第12號
聲  請  人  甲○○
相  對  人  乙○○  民國64年.
上列聲請人聲請監護宣告事件，本院裁定如下：
    主    文
宣告相對人乙○○為受輔助宣告之人。
選定聲請人甲○○為受輔助宣告之人之輔助人。
聲請程序費用新臺幣1,000元由受輔助宣告之人負擔。
    理    由
一、聲請意旨略以：聲請人甲○○為相對人乙○○之母，因相對
    人罹患智能障礙，雖屢為延醫治療均不見起色，致為意思表
    示或受意思表示，或辨識其意思表示之能力，已顯有不足，
    為此依法聲請本院准予對相對人為輔助宣告等語，並提出戶
    籍謄本、中華民國身心障礙手冊影本為證。
二、按對於因精神障礙或其他心智缺陷，致其為意思表示或受意
    思表示，或辨識其意思表示效果之能力，顯有不足者，法院
    得因本人、配偶、四親等內之親屬、最近一年有同居事實之
    其他親屬、檢察官、主管機關或社會福利機構之聲請，為輔
    助之宣告，民法第15條之1第1項定有明文；法院對於監護之
    聲請，認為未達民法第14條第1 項之程度，而有輔助宣告之
    原因者，得依聲請或依職權以裁定變更為輔助宣告，民事訴
    訟法第624條之3第1項定有明文。
三、經本院於民國（下同）99年 3月16日會同鑑定人即行政院衛
    生署新竹醫院陳麗卿醫師在該院就相對人現況為鑑定時，相
    對人對本院訊問回答如下：「（你叫什麼名字？）乙○○；
    （出生日期？）64年 4月10日，其他的我不曉得；（今天幾
    月幾日？）只知道三月；（學歷？）小學畢業。就是因為這
    件事，小學畢業人家都不要；（到場的人是誰：）媽媽、阿
    姨；（是否知道媽媽的姓名？）甲○○；（現在跟誰住？）
    阿姨；（阿姨何姓名？）林玉滿；（為什麼跟阿姨住？）因
    為跟弟弟不合，他先惹我；（這是多少錢？〈提示 100元〉
    ）100元；（買一斤30元的雞蛋100元夠不夠？）不知道；（
    不是有上過小學？）學歷不高；（20+30=？）50，英文我都
    不會；（100-30=？）7，就是 7；（現在總統是誰？）不知
    道；（你有沒有土地？）愈講愈生氣，心情很不好，不是不
    好是交通不便，無法考駕照；（有無手機？）沒有，找工作
    怕人家說我學歷低，我沒有人要。」等語，有本院訊問筆錄
    在卷可稽，足見相對人於本院訊問時意識清楚，對上開簡單
    訊問，部分可清晰回答，部分則無法回應，並偶或文不對題
    ，且欠缺數字、財務觀念，對日常一般消費習慣之理解、判
    斷能力較差。另參酌鑑定人就相對人之鑑定結果認：綜合相
    對人身體狀態、精神狀態、日常生活狀態，認相對人自幼認
    知功能較差，並有長期癲癇病史，目前之智能水準落於輕至
    中度智能障礙之間，其能力僅能處理日常生活中固定之自我
    照顧，對外界稍複雜之人際社會互動，則無法對應，其已因
    癲癇併輕度至中度智能障礙，致其為意思表示或受意思表示
    或辨識其意思表示效果之能力，顯有不足，有該院99年4月2
    2日新醫精字第 0990002576號函檢附之精神鑑定報告書在卷
    可按。綜上以觀，相對人顯已因心智缺陷，致為意思表示或
    受意思表示或辨識其意思表示效果之能力，已達顯有不足之
    程度。又聲請人係為監護宣告之聲請，惟其已於本院訊問時
    已當場聲請變更為輔助宣告，有本院99年 5月25日訊問筆錄
    附卷可查，從而，聲請人聲請對相對人為輔助宣告，經核並
    無不合，應予准許。
四、按受輔助宣告之人，應置輔助人；法院為輔助之宣告時，應
    依職權就配偶、四親等內之親屬、最近一年有同居事實之其
    他親屬、主管機關、社會福利機構或其他適當之人選定一人
    或數人為輔助人；法院選定輔助人時，應依受輔助宣告之人
    之最佳利益，優先考量受輔助宣告之人之意見，審酌一切情
    狀，並注意下列事項：（一）受輔助宣告之人之身心狀態與
    生活及財產狀況。（二）受輔助宣告之人與其配偶、子女或
    其他共同生活之人間之情感狀況。（三）輔助人之職業、經
    歷、意見及其與受輔助宣告之人之利害關係。（四）法人為
    輔助人時，其事業之種類與內容，法人及其代表人與受輔助
    宣告之人之利害關係，民法第1113條之1第1項及同條第 2項
    準用第1111條、第1111條之 1分別定有明文。查相對人未婚
    ，父已過世，聲請人為受輔助宣告之人之母等情，有戶籍謄
    本在卷可稽，且聲請人亦有願擔任相對人之輔助人，有本院
    訊問筆錄附卷可稽。本院參酌前揭上情，認由聲請人任輔助
    人，最能符合受輔助宣告之人之最佳利益，爰選定聲請人為
    其輔助人。
五、依民法第1113條之1第2項準用同法第1111條規定，法院為輔
    助之宣告時，應依職權同時指定會同開具財產清冊之人；另
    按輔助宣告之裁定，應同時選定輔助人及指定會同開具財產
    清冊之人，並附理由，民事訴訟法第624條之1第2 項準用同
    法第604條第1項亦有明文。惟受輔助宣告之人並不因輔助宣
    告而喪失行為能力，僅於其為民法第15條之2 列舉之法律行
    為時，應經輔助人同意，且參酌民法第1113條之1第2項規定
    ，亦未準用同法第1099條、第1099條之1 、第1101及第1103
    條之規定，顯見受輔助宣告人之財產，不由輔助人管理乙節
    至明，自毋庸宥於準用之規定而指定會同開具財產清冊之人
    。本件相對人之精神或心智狀況未達監護宣告之程度，而經
    本院對相對人為輔助之宣告，就輔助宣告之設置目的、輔助
    人之性質及職務範圍綜觀，本件並無指定會同開具財產清冊
    之人必要，附此敘明。
六、爰依民事訴訟法第608條第1項、第624條之1第3 項，裁定如
    主文。
中    華    民    國    99    年    5     月    25    日
                  家事法庭    法  官 張百見
以上正本證明與原本無異。
本件關於輔助宣告部分不得抗告；其餘部分得於10內抗告。
                              書記官 馮玉玲
中    華    民    國    99    年    5     月    25    日

司法院資訊處製作；財團法人民間司法改革基金會備份。
